臺灣臺中地方法院刑事判決
111年度交訴字第109號
公  訴  人  臺灣臺中地方檢察署檢察官
被      告  紀祥捷


上列被告因肇事逃逸罪等案件，經檢察官提起公訴（111年度偵
字第12269號），本院判決如下：
    主  文
紀祥捷汽車駕駛人，無駕駛執照駕車而因過失傷害人，處有期徒
刑參月，如易科罰金，以新臺幣壹仟元折算壹日；又駕駛動力交
通工具發生交通事故致人傷害而逃逸，處有期徒刑柒月。
    犯罪事實
一、紀祥捷前曾考領普通小型車駕駛執照，惟前於民國110年10
    月12日經監理機關記點處銷，於111年1月4日為無駕駛執照
    之人，仍於111年1月4日上午駕駛車牌號碼000-0000號自用
    小客車（下稱上開小客車），沿臺中市沙鹿區沙田路由北往
    南方向行駛，於同日上午7時28分許，行經臺中市沙鹿區沙
    田路與南斗路392巷設有行車管制號誌之交岔路口前時，本
    應注意汽車行駛至交岔路口，其行進、轉彎，應遵守燈光號
    誌，且車輛面對圓形紅燈表示禁止通行，不得超越停止線或
    進入路口，及汽車行駛時，駕駛人應注意車前狀況及兩車並
    行之間隔，並隨時採取必要之安全措施，而依當時天候晴、
    日間自然光線、路面鋪裝柏油、乾燥、無缺陷、無障礙物、
    視距良好，並無不能注意之情事，竟疏未遵守燈光號誌指示
    ，於其行向之行車管制號誌為紅燈時，貿然自該路口闖越紅
    燈進入該交岔路口直行前進，適高敏瑄騎車牌號碼000-000
    號普通重型機車（下稱上開機車），沿臺中市沙鹿區南斗路
    392巷由東往西方向行駛，行駛至上開交岔路口，見其行向
    之號誌為綠燈，乃遵循綠燈號誌進入該交岔路口左轉在上開
    小客車駕駛座之左前方處，紀祥捷復疏未注意車前狀況及兩
    車並行之間隔，並隨時採取必要之安全措施，於高敏瑄所騎
    之上開機車左轉進入沙田路外側車道而在上開小客車駕駛座
    左前方極接近處時，紀祥捷仍駕駛上開小客車持續在沙田路
    外側車道直行前進超過上開機車，上開小客車之左側車身乃
    與高敏瑄所騎上開機車發生擦撞，致高敏瑄人、車倒地，因
    而受有頭部及背部鈍傷、左膝擦挫傷之傷害。詎紀祥捷明知
    其所駕駛之上開小客車與高敏瑄所駕駛之上開機車因擦撞而
    發生交通事故，且高敏瑄人、車倒地，可預見高敏瑄因此受
    有傷害，其係依法負有救助義務之人，理應將高敏瑄送醫救
    治、或呼叫救護車、或報警處理等採取救護或其他必要措施
    ，竟基於駕駛動力交通工具發生交通事故致人傷害而逃逸之
    不確定故意，未對高敏瑄為上開措施，且未得到高敏瑄之同
    意，即逕自駕駛上開小客車離開現場而逃逸。嗣經警據報前
    往現場處理，調閱路口監視錄影畫面而循線查獲。
二、案經高敏瑄訴由臺中市政府警察局清水分局報告臺灣臺中地
    方檢察署檢察官偵查起訴。
    理  由
一、證據能力方面：
    按被告以外之人於審判外之陳述，雖不符刑事訴訟法第159
    條之1至第159條之4之規定，而經當事人於審判程序同意作
    為證據，法院審酌該言詞陳述或書面陳述作成時之情況，認
    為適當者，亦得為證據。當事人、代理人或辯護人於法院調
    查證據時，知有第159條第1項不得為證據之情形，而未於言
    詞辯論終結前聲明異議者，視為有前項之同意，刑事訴訟法
    第159條之5定有明文。而其立法意旨在於傳聞證據未經當事
    人之反對詰問予以核實，乃予排斥。惟若當事人已放棄對原
    供述人之反對詰問權，於審判程序表明同意該等傳聞證據可
    作為證據，基於尊重當事人對傳聞證據之處分權，及證據資
    料愈豐富，愈有助於真實發見之理念，此時，法院自可承認
    該傳聞證據之證據能力。經查，本判決所引用下列各項以被
    告以外之人於審判外之陳述為證據方法之證據能力，業經本
    院於準備程序、審判期日時予以提示並告以要旨，而經檢察
    官、被告均未爭執證據能力，且迄至本院言詞辯論終結前均
    未聲明異議。本院審酌該等資料之製作、取得，尚無違法不
    當之情形，且均為證明犯罪事實存否所必要，認為以之作為
    證據應屬適當，揆諸上開規定，自均具證據能力。
二、認定犯罪事實所憑證據及理由：
　　訊據被告固坦承其當時無駕駛執照，於上開時間、地點駕駛
    上開小客車闖紅燈進入上開交岔路口，且告訴人高敏瑄所騎
    之上開機車在其車子旁邊人車倒地，告訴人高敏瑄受有傷害
    之事實，惟辯稱：我不曉得我所駕駛之上開小客車當時有無
    與告訴人高敏瑄所騎之上開機車發生擦撞，且矢口否認有肇
    事逃逸之犯行，辯稱：我當時不知道有擦撞告訴人高敏瑄所
    騎之上開機車等語（見本院卷第164、165頁），經查：
  ㈠被告前曾考領普通小型車駕駛執照，惟前於110年10月12日經
    監理機關記點處銷，於111年1月4日為無駕駛執照之人之情
    ，業據被告於本院審理時自陳在卷（見本院卷第143、164頁
    ），並有證號查詢汽車駕駛人資料、公路監理電子閘門證號
    查詢汽車駕駛人資料在卷可稽（見偵卷第71頁、本院卷第35
    頁），已堪認定。
　㈡被告於上開時間，駕駛上開小客車沿臺中市沙鹿區沙田路由
    北往南方向行駛，行經臺中市沙鹿區沙田路與南斗路392巷
    交岔路口前時，未遵守燈光號誌指示，貿然自該路口闖越紅
    燈進入該交岔路口直行前進，適告訴人高敏瑄騎上開機車，
    沿臺中市沙鹿區南斗路392巷由東往西方向行駛，行駛至上
    開交岔路口，乃遵循綠燈號誌進入該交岔路口左轉在上開小
    客車駕駛座之左前方處，而被告於告訴人高敏瑄所騎之上開
    機車左轉進入沙田路外側車道後在上開小客車駕駛座左前方
    極接近處時，被告仍駕駛上開小客車持續在沙田路外側車道
    直行前進超過上開機車，告訴人高敏瑄所騎之上開機車旋在
    被告所駕駛上開小客車之左側車身旁人車倒地，而被告所駕
    駛之上開小客車並未停車，仍直行前進離開現場，告訴人高
    敏瑄人、車倒地後，因而受有頭部及背部鈍傷、左膝擦挫傷
    之傷害等情，經被告於本院審理時自承其於上開時間、地點
    駕駛上開小客車闖紅燈進入上開交岔路口，且告訴人高敏瑄
    所騎之上開機車在其車子旁邊人車倒地，告訴人高敏瑄受有
    傷害等語（見本院卷第164、165頁），而上情業據證人即告
    訴人高敏瑄於警詢、偵查中證述明確（見偵卷第21至24、83
    、84頁），復有道路交通事故現場圖、道路交通事故調查報
    告表(一)(二)、現場照片、車損照片、現場監視器畫面擷取
    照片、童綜合醫療社團法人童綜合醫院一般診斷書、臺中市
    政府警察局交通事故補充資料表、本院當庭勘驗現場監視器
    畫面之勘驗結果在卷可證（見偵卷第29至50、59、73頁、本
    院卷第43至59、145至147頁），是此部分堪以認定。
　㈢證人即告訴人高敏瑄於警詢、偵查中已明確證述：我當時騎
    上開機車綠燈左轉沙田路，被告駕駛之上開小客車係紅燈直
    行車，我的機車車頭撞到上開小客車駕駛座或駕駛座後方的
    車門，擦撞時我有彈起來到地上，我覺得擦撞力道蠻大，有
    無碰撞聲我忘了等語（見偵卷第22、84頁）。經本院當庭勘
    驗現場監視器畫面，告訴人高敏瑄騎上開機車進入交岔路口
    左轉後在被告所駕駛上開小客車之駕駛座左前方極接近處，
    被告所駕駛之上開小客車持續直行前進超過上開機車，告訴
    人高敏瑄所騎之機車旋在被告所駕駛上開小客車之左側車身
    旁人車倒地，而被告所駕駛之上開小客車並未停車，仍直行
    前進離開現場之情，有該勘驗結果及監視器畫面擷取照片在
    卷查（見偵卷第49、50頁、本院卷第45至53、145、146頁）
    。而監視器畫面因監視器架設位置為靠近外側車道路邊處，
    未能直接拍攝到上開小客車左側（即靠近內側車道處）與當
    時在上開小客車左側之上開機車情形，然以當時上開機車進
    入交岔路口左轉後在被告所駕駛上開小客車之駕駛座左前方
    極接近處，上開小客車持續直行前進超過上開機車，上開機
    車旋在上開小客車之左側車身旁人車倒地之相對位置及上開
    機車倒地係於上開小客車在旁駛過時之密接時間，足供作為
    證人高敏瑄前揭證述上開機車係因與上開小客車發生擦撞始
    人車到地之佐證。是上開小客車之左側車身與告訴人高敏瑄
    所騎上開機車發生擦撞，致告訴人高敏瑄人、車倒地，應堪
    認定。　　
　㈣按汽車行駛至交岔路口，其行進、轉彎，應遵守燈光號誌，
    道路交通安全規則第102條第1項第1款前段定有明文。次按
    行車管制號誌各燈號顯示之意義如左：五、圓形紅燈（一）
    車輛面對圓形紅燈表示禁止通行，不得超越停止線或進入路
    口，亦為道路交通標誌標線號誌設置規則第206條第5款第1
    目所明定。另按汽車行駛時，駕駛人應注意車前狀況及兩車
    並行之間隔，並隨時採取必要之安全措施，為道路交通安全
    規則第94條第3項所明文。本案被告駕駛上開小客車自應注
    意遵守上開規定，而依當時天候晴、日間自然光線、路面鋪
    裝柏油、乾燥、無缺陷、無障礙物、視距良好，並無不能注
    意之情事，竟疏未遵守燈光號誌指示，於其行向之行車管制
    號誌為紅燈時，貿然自該路口闖越紅燈進入該交岔路口直行
    前進，適告訴人高敏瑄騎上開機車，沿臺中市沙鹿區南斗路
    392巷由東往西方向行駛，遵循綠燈號誌進入該交岔路口左
    轉在上開小客車駕駛座之左前方處，被告復疏未注意車前狀
    況及兩車並行之間隔，並隨時採取必要之安全措施，於告訴
    人高敏瑄所騎之上開機車左轉進入沙田路外側車道後在上開
    小客車駕駛座左前方極接近處時，仍駕駛上開小客車持續在
    沙田路外側車道直行前進超過上開機車，被告所駕駛上開小
    客車之左側車身乃與告訴人高敏瑄所騎上開機車發生擦撞，
    致告訴人高敏瑄人、車倒地，被告顯有過失，並致告訴人高
    敏瑄受有前揭傷害，足認被告之過失行為與告訴人高敏瑄之
    傷害間，具有相當因果關係。
　㈤被告闖越紅燈進入該交岔路口後，告訴人高敏瑄所騎上開機
    車進入該交岔路口左轉係在被告所駕駛上開小客車駕駛座之
    左前方處，且旋已在上開小客車駕駛座左前方極接近處，被
    告仍駕駛之上開小客車持續直行前進超過上開機車，告訴人
    高敏瑄所騎之上開機車乃在被告所駕駛上開小客車之左側車
    身旁與上開小客車發生擦撞，旋即人車倒地等情，業如前述
    ，則以告訴人高敏瑄所騎之上開機車一開始係在上開小客車
    駕駛座之左前方處，嗣被告駕駛之上開小客車持續直行前進
    始超過上開機車之情，被告於偵查中辯稱其不知道告訴人高
    敏瑄在其後面云云，實難憑信。且上開小客車左側車身既與
    上開機車發生擦撞，以上開小客車為金屬車體之構造，擦撞
    時當會產生碰撞或摩擦等聲音，被告坐在車內之駕駛座，豈
    會毫無察覺。又告訴人高敏瑄所騎之上開機車係旋在被告所
    駕駛之上開小客車旁人車倒地，而以被告所駕駛之上開小客
    車既係在靠近駕駛座該側極接近之距離從旁超越上開機車，
    且擦撞又會產生碰撞或摩擦等聲音，被告豈會完全不注意其
    所駕駛上開小客車周遭之情形，是被告就其所駕駛之上開小
    客車與告訴人高敏瑄所騎之上開機車有發生交通事故，致告
    訴人高敏瑄人、車倒地，實難委為不知。　　
　㈥按刑法上之故意，分直接故意（確定故意）與間接故意（不
    確定故意），行為人對於構成犯罪之事實，明知並有意使其
    發生者，為直接故意，行為人對於構成犯罪之事實，預見其
    發生而其發生並不違背其本意者，為間接故意，此觀刑法第
    13條之規定甚明。查一般機車經擦撞致人車倒地後，機車騎
    士因車禍之直接撞擊或遭倒下之機車壓傷或倒地後與地面撞
    擊、磨擦，均有可能會因此受傷，此為一般社會常情，且告
    訴人高敏瑄倒地之地方為柏油路，是依本案車禍發生之狀況
    ，一般人均會認知倒地之機車騎士會因而受傷。而被告明知
    其所駕駛之上開小客車與告訴人高敏瑄所騎之上開機車擦撞
    而發生交通事故，告訴人高敏瑄人車倒地，以被告於111年1
    月間為33歲之成年人，於本院審理時自陳為國中肄業等語（
    見本院卷第165頁），可知被告具有相當之智識及社會生活
    經驗，堪認被告就告訴人高敏瑄因本案車禍可能受傷之情形
    已有預見，竟仍逕自駕駛上開小客車持續直行前進離開現場
    而逃逸，是被告有駕駛動力交通工具發生交通事故致人傷害
    而逃逸之不確定故意，而為本案駕駛動力交通工具發生交通
    事故致人傷害而逃逸犯行，應堪認定。
  ㈦綜上，本案事證明確，被告前揭無駕駛執照駕車而因過失傷
    害人、駕駛動力交通工具發生交通事故致人傷害而逃逸犯行
    均洵堪認定，皆應予依法論科。
三、論罪科刑：
  ㈠按汽車駕駛人，無駕駛執照駕車、酒醉駕車、吸食毒品或迷
    幻藥駕車、行駛人行道或行經行人穿越道不依規定讓行人優
    先通行，因而致人受傷或死亡，依法應負刑事責任者，加重
    其刑至2分之1，道路交通管理處罰條例第86條第1項定有明
    文。復按刑法總則之加重，係概括性之規定，所有罪名均一
    體適用；刑法分則之加重，係就犯罪類型變更之個別犯罪行
    為予以加重，成為另一獨立之罪名。道路交通管理處罰條例
    第86條第1項關於汽車駕駛人，無駕駛執照駕車，因而致人
    受傷，依法應負刑事責任者，加重其刑至2分之1之規定，係
    就修正前刑法第284條第1項之過失傷害罪之基本犯罪類型，
    對於加害人為汽車駕駛人，因無駕駛執照駕車情形，因而致
    人受傷之特殊行為要件予以加重處罰，已就上述修正前刑法
    第284條第1項之罪犯罪類型變更之個別犯罪行為予以加重，
    而成另一獨立之罪名，自屬刑法分則加重之性質（最高法院
    99年度台非字第198號判決同此意旨可資參照）。　　
  ㈡核被告所為，係犯道路交通管理處罰條例第86條第1項、刑法
    第284條前段之無駕駛執照駕車之過失傷害罪〈公訴意旨認被
    告所為係犯刑法第284條前段之普通過失傷害罪，容有誤會
    ，惟起訴之基本社會事實同一，且本院已告知變更後之道路
    交通管理處罰條例第86條第1項、刑法第284條前段之無駕駛
    執照駕車之過失傷害罪名（見本院卷第142、160頁），對被
    告刑事辯護防禦權並不生不利影響，本院自仍應予審理，並
    依法變更起訴法條〉、刑法第185條之4第1項前段之駕駛動力
    交通工具發生交通事故致人傷害而逃逸罪。
　㈢被告所犯無駕駛執照駕車之過失傷害罪、駕駛動力交通工具
    發生交通事故致人傷害而逃逸罪間，犯意各別，行為互殊，
    應予分論併罰。
  ㈣被告無駕駛執照駕車，因而致人受傷，就其所犯無駕駛執照
    駕車之過失傷害罪部分，應依道路交通管理處罰條例第86條
    第1項規定，加重其刑。　
　㈤按犯第185條之4第1項之罪，駕駛人於發生交通事故致人死傷
    係無過失者，減輕或免除其刑，刑法第185條之4第2項定有
    明文。被告對於本案交通事故之發生具有過失，已如前述，
    自無從依刑法第185條之4第2項規定予以減輕或免除其刑。
    　　
  ㈥爰審酌被告於其普通小型車駕駛執照業經監理機關記點處銷
    後，竟無照駕駛上開小客車上路，疏未注意行車安全，致肇
    生本案車禍，並致告訴人高敏瑄受有上開傷害，又其於駕駛
    上開小客車肇事致告訴人高敏瑄受傷後，並未呼叫救護車或
    警察處理，亦未留在現場救護受傷之告訴人高敏瑄，乃逕自
    駕駛上開小客車離開現場而逃逸，罔顧告訴人高敏瑄之生命
    安全，行為實屬可責，應予相當之非難。並衡酌被告犯罪之
    動機、目的、手段、犯罪後態度，未與告訴人高敏瑄和解或
    調解成立，亦無賠償告訴人高敏瑄，再兼衡被告之教育智識
    程度、生活狀況、素行品行等一切情狀，分別量處如主文所
    示之刑，並就無駕駛執照駕車之過失傷害罪宣告刑部分諭知
    易科罰金之折算標準。
據上論斷，應依刑事訴訟法第299條第1項前段、第300條，道路
交通管理處罰條例第86條第1項，刑法第11條前段、第185條之4
第1項前段、第284條前段、第41條第1項前段，刑法施行法第1條
之1第1項，判決如主文。
本案經檢察官陳祥薇提起公訴，檢察官蕭如娟到庭執行職務。
中　　華　　民　　國　　111 　年　　11　　月　　21　　日
                  刑事第十六庭  審判長法  官  黃佳琪
　　　　　　　　　
                                      法  官  洪瑞隆
　　　　　　　　　　　　　　　　　　　
                                      法　官　張雅涵
以上正本證明與原本無異。
如不服本判決，應於送達判決後20日內向本院提出上訴書狀，並
應敘述具體理由；其未敘述上訴理由者，應於上訴期間屆滿後20
日內向本院補提理由書（均須按他造當事人之人數附繕本）「切
勿逕送上級法院」。
告訴人或被害人對於判決如有不服具備理由請求檢察官上訴者，
其上訴期間之計算係以檢察官收受判決正本之日期為準。
                                      書記官  顏偉林
中　　華　　民　　國　　111 　年　　11　　月　　21　　日

附錄論罪科刑法條：
中華民國刑法第185條之4
駕駛動力交通工具發生交通事故，致人傷害而逃逸者，處6月以
上5年以下有期徒刑；致人於死或重傷而逃逸者，處1年以上7年
以下有期徒刑。
犯前項之罪，駕駛人於發生交通事故致人死傷係無過失者，減輕
或免除其刑。

中華民國刑法第284條
因過失傷害人者，處1年以下有期徒刑、拘役或10萬元以下罰金
；致重傷者，處3年以下有期徒刑、拘役或30萬元以下罰金。

道路交通管理處罰條例第86條第1項
汽車駕駛人，無駕駛執照駕車、酒醉駕車、吸食毒品或迷幻藥駕
車、行駛人行道或行經行人穿越道不依規定讓行人優先通行，因
而致人受傷或死亡，依法應負刑事責任者，加重其刑至2分之1。